最高法院民事裁定　　　　　　　　　　111年度台抗字第204號
再 抗告 人　國立海洋科技博物館（下稱海科館）

法定代理人　陳素芬
再 抗告 人　教育部
法定代理人　潘文忠
共　　　同
訴訟代理人　馬惠美律師
上列再抗告人因與相對人慶陽海洋企業股份有限公司（下稱慶陽
公司）間請求塗銷地上權等（核定訴訟標的價額）事件，對於中
華民國110年12月16日臺灣高等法院裁定（110年度抗字第1371號
），提起再抗告，本院裁定如下：
    主  文
再抗告駁回。
再抗告訴訟費用由再抗告人負擔。
    理  由
按因地上權、永佃權涉訟，其價額以1 年租金15倍為準，無租
  金時，以1年所獲可視同租金利益之15倍為準，但如1年租金或
  利益之15倍超過其地價者，以地價為準。又請求將土地上之房
  屋拆除並交還土地之訴，係以土地之交還請求權為訴訟標的，
  其訴訟標的之價額應以土地之交易價額即市價為準。以一訴主
  張數項標的者，其價額合併計算之，但所主張之數項標的互相
  競合或應為選擇者，其訴訟標的價額，應依其中價額最高者定
  之。觀諸民事訴訟法第77條之4 、第77條之2第1項規定自明。
  至訴訟標的雖有數個以上，倘自經濟上觀之，其訴訟目的一致
  ，不超出終局標的範圍，其訴訟標的之價額，亦應擇其中價額
  較高者定之。
本件再抗告人海科館、教育部以相對人慶陽公司為對造，提起
  主觀預備合併訴訟，臺灣臺北地方法院（下稱臺北地院）核定
  訴訟標的價額為新臺幣（下同）3 億6296萬9283元，再抗告人
  不服，提起抗告。
原法院以：
㈠再抗告人起訴主張先位原告海科館、備位原告教育部依序與相
  對人簽立「海科館興建營運移轉（OT+BOT案) 興建營運契約」
  （下稱興建營運契約）、「海科館之海洋生態展示館及附屬設
  施地上權設定契約」（下稱地上權契約），地上權契約第11條
  載明教育部就該契約之執行事項，授權由海科館執行之。相對
  人嗣於興建期間有諸多違約情事，經海科館於民國106 年12月
  13日依興建營運契約之約定終止契約，依該契約第17.4.1條約
  定，地上權契約亦一併終止。就地上權部分（下稱第一項），
  依地上權契約第5條、第6條之約定，聲明求為命相對人將基隆
  市○○區○○段0 地號土地（下稱系爭土地）上如原裁定附表
  所示之地上權（下稱系爭地上權）登記塗銷，並負擔塗銷費用
  之判決；就系爭土地及地上物部分（下稱第二項），先位之訴
  依地上權契約第5條、第6條之約定，聲明求為命相對人將系爭
  土地及其上之結構物（下稱系爭結構物) 返還予海科館（下稱
  第二項先位聲明）；備位之訴依民法第227條第1項、第226 條
  第1項、第213條規定，聲明求為命相對人將系爭土地返還予海
  科館，並將系爭土地上之占用物（下稱系爭占用物，與系爭結
  構物同）拆除遷空以回復原狀之判決（下稱第二項備位聲明）
  。
㈡就第一項部分，再抗告人係依地上權契約第5條、第6條約定，
  請求相對人塗銷系爭地上權登記並負擔塗銷費用，核屬因地上
  權涉訟；依地上權契約第3.1條第2項約定，於興建期間係按土
  地公告地價1%計收租金，而系爭地上權設定面積為11,597平方
  公尺，108 年12月間起訴時之公告地價為每平方公尺8400元（
  公告現值為2萬2300元），其1年租金之15倍為1461萬2220元，
  未逾系爭土地按公告現值計算之地價2 億5861萬3100元，此部
  分訴訟標的價額應以1461萬2220元計算。
㈢就第二項先位聲明部分，再抗告人係依地上權契約第6條及第1
  1 條約定，請求相對人返還該地上權設定之標的即系爭土地予
  海科館，此部分係因地上權之約定內容涉訟，其訴訟標的價額
  依上說明，以1 年租金之15倍即1461萬2220元計算。再抗告人
  另依民法附合之規定，請求將系爭結構物一併返還部分，並非
  地上權契約約定之內容，應按再抗告人請求所得之利益（即系
  爭結構物之交易價值）為計算。系爭結構物前經兩造委託新北
  市建築師公會鑑定於107年6月間之價值為9270萬2666元，與本
  件起訴時間相近，其價值應無巨幅波動而堪採為計算該訴訟標
  的價額。合計兩者之訴訟標的價額為1億731萬4886元。
㈣就第二項備位聲明部分，再抗告人係依民法第227條第1項、第
  226條第1項、第213 條等不完全給付規定，請求相對人返還系
  爭土地，將系爭占用物拆除遷空以回復原狀，並非因地上權之
  約定涉訟，應按再抗告人請求所得之利益（即系爭土地交易價
  值）計算。系爭土地之交易價值即地價，如前所述為2 億5861
  萬3100元，此項請求之訴訟標的價額應以2 億5861萬3100元計
  算。
㈤本件再抗告人起訴主張之數項標的雖不相同，惟其最終目的乃
  在除去系爭土地之負擔，並取回該土地之管領與使用，自經濟
  上觀之，其訴訟目的一致，不超出上開終局標的範圍，第二項
  之先位與備位聲明，互相競合，核定訴訟標的價額時，依其中
  價額最高者（即第二項備位聲明）即2 億5861萬3100元定之。
  因而裁定將臺北地院關此部分之裁定廢棄，改為核定本件訴訟
  標的價額為2億5861萬3100元。
㈥再抗告論旨謂：伊之備位聲明，關於請求拆除土地上結構物部
  分，係基於地上權約定請求，不包括請求交還土地，伊所受客
  觀利益，若與返還土地合併計算，即係重複核算云云；惟再抗
  告人之第二項備位聲明，既包括請求相對人返還系爭土地，不
  論其請求權基礎為何，其因該請求所得受之利益，即為該土地
  之利益，原審以系爭土地於起訴時之交易價值即地價，核算為
  該訴訟標的價額，並無不合。再抗告人指摘原裁定不當，聲明
  廢棄，難認為有理由。
據上論結，本件再抗告為無理由。依民事訴訟法第495條之1第
  2項、第481條、第449條第1項、第95條、第78條，裁定如主文
  。
中    華    民    國   111    年     5    月    25    日
                      最高法院民事第六庭
                          審判長法官  魏  大  喨  
                                法官  李  寶  堂  
                                法官  林  玉  珮  
                                法官  高  榮  宏  
                                法官  李  文  賢  
本件正本證明與原本無異
                                      書  記  官
中    華    民    國   111    年    6     月    1     日